【裁判字號】    95,訴,1351
【裁判日期】    951214
【裁判案由】    塗銷抵押權登記等
【裁判全文】
臺灣桃園地方法院民事判決              95年度訴字第1351號
原      告  甲○○
被      告  乙○○○
            丁○○
            丙○○
            戊○○
上列當事人間塗銷抵押權登記等事件，經本院於民國95年11月30
日言詞辯論終結，判決如下：
    主  文
被告應將原告所有坐落桃園縣龍潭鄉○○○段第一○○之一一地
號土地，應有部分二分之一，就桃園縣大溪地政事務所，收件年
期民國八十年，字號溪字第○二○九六三號，登記日期民國八十
年十二月三十日，權利人劉遠志，權利價值本金最高限額新臺幣
肆佰萬元，存續期間自八十年十二月二十四日至九十年十二月二
十四日，設定權利範圍二分之一之抵押權設定登記塗銷。
被告應將如附件所示原告所有之印鑑證明正本參份、戶籍謄本正
本參份、土地所有權狀正本乙份及印章乙枚，返還原告。
訴訟費用由被告負擔。
    事  實
甲、原告方面：
一、聲明：
  (一)被告應將原告所有坐落桃園縣龍潭鄉○○○段第100 之11地
    號土地（下稱系爭第100 之11地號土地），應有部分1/2 ，
    就桃園縣大溪地政事務所，收件年期民國80年，字號溪字第
    020963號，登記日期80年12月30日，權利人劉遠志，權利價
    值本金最高限額新台幣（下同）400 萬元，存續期間自80年
    12月24日至90年12月24日，設定權利範圍1/2 之抵押權（下
    稱系爭抵押權）設定登記塗銷。
  (二)被告應將如附件所示為原告所有之印鑑證明正本3 份、戶籍
    謄本正本3 份、土地所有權狀正本乙份及印章乙枚，返還原
    告。
二、陳述：
  (一)被告之被繼承人劉遠志，與原告原為軍中同袍好友，劉遠志
    前於60年間購買坐落桃園縣龍潭鄉○○○段第100 之10地號
    土地（下稱第100 之10地號土地）應有部分1/2 ，信託登記
    於原告名下。
  (二)嗣於80年8 月間，原告因替友人作保，致上開劉遠志所有、
    信託登記於原告名義之第100 之10地號土地，遭臺灣土地銀
    行查封。原告為保障劉遠志之權利，乃將原告所有之同段第
    100 之11地號土地（下稱第100 之11地號土地）之應有部分
    1/2 ，交予劉遠志設定本金最高限額400 萬元、存續期間自
    80年12月24日至90年12月24日之抵押權登記（下爭系爭抵押
    權），兩人並同時通謀虛偽簽立第100 之11地號土地之買賣
    契約書。至90年間原告與劉遠志協調後（該土地經原告與債
    權銀行解決債務啟封），原告已將上開信託登記之第100 之
    10地號土地返還予劉遠志，完成所有權移轉登記。
  (三)詎劉遠志於90年8月31日死亡，其繼承人即被告乙○○○、
    丁○○、丙○○及戊○○竟向原告起訴主張原告與劉遠志就
    系爭第100 之11地號土地有買賣關係，先位聲明請求確認原
    告應將系爭第100 之11地號土地移轉予渠等所有；備位聲明
    則請求原告應返還買賣價金330 萬元。經鈞院以93年度訴字
    第269 號判決認定原告與劉遠志就系爭第100 之11地號土地
    所簽訂之買賣契約書確為通謀虛偽意思表示，而將渠等之訴
    判決駁回確定。
  (四)系爭抵押權之設定原因既係為保障劉遠志所有之系爭第100
    之10地號土地遭臺灣土地銀行查封，惟該查封既早已撤銷，
    且第100 之10地號土地業已返還予劉遠志，則系爭抵押權所
    擔保之原因已消滅，被告等自應塗銷系爭抵押權。惟被告等
    屢經催討均置之不理。為此，爰訴請判決如訴之聲明第一項
    所示。
  (五)另系爭抵押權設定時，原告曾將如附件所示之印鑑證明3 份
    、戶籍謄本3 份、土地所有權狀正本乙份及印章乙枚交付予
    劉遠志保管。今原保管人劉遠志業已死亡，被告等為劉遠志
    之繼承人，且上開文件現於被告持有中，被告曾於鈞院93年
    度訴字第269 號民事事件審理中提出上開文件物品，茲系爭
    抵押權既應予塗銷，上開文件物品自應返還原告。爰訴請判
    決如訴之聲明第二項所示。
三、證據：提出土地謄本2 件、本院93年度訴字第269 號民事判
    決1 件（均為影本）、被告戶籍謄本1 件為證，並聲請調閱
    本院93年度訴字第269 號民事卷宗。
乙、被告方面：
    被告經合法通知，均未於言詞辯論期日到場，亦未曾提出書
    狀作何聲明及陳述。
    理  由
壹、程序部分：本件被告經合法通知，無正當理由，均未於言詞
    辯論期日到場，核無民事訴訟法第三百八十六條各款所列情
    形，爰依原告聲請，由其一造辯論而為判決。
貳、實體部分：
一、本院之判斷：
  (一)本件原告主張之上開事實，已據其提出土地謄本2 件、本院
    93年度訴字第269 號民事判決1 件為證，並據本院調閱上開
    卷宗核閱屬實。又被告對原告主張之事實已於相當時期受合
    法之通知，其卻未於言詞辯論期日到場，亦未提出準備書狀
    爭執，依民事訴訟法第二百八十條第三項前段準用同條第一
    項前段之規定，已視同自認，自堪信原告前開主張為真實。
  (二)按最高限額抵押契約定有存續期間者，其期間雖未屆滿，然
    若其擔保之債權所由生之契約已合法終止或因其他事由而消
    滅，且無既存之債權，而將來亦確定不再發生債權，其原擔
    保之存續期間內所可發生之債權，已確定不存在，依抵押權
    之從屬性，應許抵押人請求抵押權人塗銷抵押權設定登記，
    有最高法院83年台上字第1055號判例可資參照。查本件系爭
    房地，原為原告所有，於80年12月30日桃園縣大溪地政事務
    所80年溪字第020963號登記，以原告為債務人，權利價值為
    本金最高限額400 萬元之抵押權設定登記予被告之被繼承人
    劉遠志，約定存續期間自80年12月24日至90年12月24日，該
    期限業已屆至，且系爭抵押權之設定原因既係為保障劉遠志
    所有之第100 之10地號土地免遭臺灣土地銀行查封，則該查
    封早經塗銷，且該土地已於90年6 月12日移轉登記與劉遠志
    所有，系爭抵押權所擔保之債權所由生之原因即已消滅，並
    無既存之債權，而將來亦確定不再發生債權，其原擔保之存
    續期間內所可發生之債權，已確定不存在，基於抵押權之從
    屬性，主債權既不存在，從屬債權亦不存在，原告自得請求
    塗銷系爭抵押權設定登記。
  (三)因劉遠志業於90年8 月31日死亡，被告等人均為劉遠志之法
    定繼承人，有原告提出之被告戶籍謄本1 件附卷可稽。從而
    ，原告依繼承之法律關係，請求被告將系爭抵押權登記予以
    塗銷，及將原告所交付予劉遠志，現於被告持有中之如附件
    所示之印鑑證明3 份、戶籍謄本3份 、土地所有權狀正本乙
    份及印章乙枚返還予原告，為有理由，應予准許。
二、據上論結，本件原告之訴為有理由，依民事訴訟法第三百八
    十五條第一項前段、第七十八條、第八十五條第一項，判決
    如主文。
中    華    民    國    95    年    12    月    14    日
                  民事第二庭    法  官  蔡寶樺
以上正本係照原本作成
如對本判決上訴，須於判決送達後20日內向本院提出上訴狀
中    華    民    國    95    年    12    月    14    日
                                書記官  李家


司法院資訊處製作；財團法人民間司法改革基金會備份。
